臺灣臺北地方法院民事判決　　　　　　　99年度訴字第5025號
原　　　告　蔡介一
訴訟代理人　洪維煌律師
被　　　告　蔡騏楠
　　　　　　蔡佳樺
兼前列二人
法定代理人　梁瑞珠
共　　　同
訴訟代理人　梁瑞琳
上列當事人間請求返還不當得利事件，本院於民國100 年3 月16
日言詞辯論終結，判決如下：
    主      文
被告應連帶給付原告新臺幣壹拾捌萬肆仟伍佰元，及自民國一○
○年一月六日起至清償日止，按年息百分之五計算之利息。
原告其餘之訴駁回。
訴訟費用由被告連帶負擔千分之七十五，餘由原告負擔。
本判決第一項所命給付部分，得假執行；但被告以新臺幣壹拾捌
萬肆仟伍佰元為原告預供擔保，得免為假執行。
原告其餘假執行之聲請駁回。
    事實及理由
一、原告主張：伊與訴外人蔡介士、蔡怡珠為兄弟姊妹，訴外人
    蔡陳三妹為伊等之母親，前開所述四人自被繼承人即伊等之
    父蔡赤心死亡後，依法得共同繼承坐落於臺北市○○區○○
    段六小段550 地號，及其上同地段158 建號即門牌號碼臺北
    市○○區○○街114 巷2 號1 至4 樓建物（下稱系爭不動產
    ），惟因蔡陳三妹年事已高，且伊長年人在美國，故兄弟姐
    妹間達成共識，將蔡陳三妹繼承系爭不動產權利範圍1/2 之
    應繼分，暫先登記予蔡介士名下，由蔡介士負責與承擔日後
    母親生活與醫療上之照護與相關支出，是伊與蔡介士、蔡怡
    珠就系爭不動產所繼承之權利範圍分別為1/6 、4/6 、1/6
    ，詎蔡介士竟於93年間將母親送至安養院不再繼續照護，並
    與被告獨占系爭不動產全部，更於未經伊之同意下，將系爭
    不動產1 樓出租予訴外人統一超商股份有限公司（下稱統一
    超商），收取自94年3 月22日起至98年10月21日止，每月租
    金新臺幣（下同）68,000元，所收取之租金雖有部分匯入蔡
    陳三妹帳戶，惟該帳戶文件均由被告保管，被告等同將全部
    租金獨占入己，又蔡介士雖於98年5 月21日辭世，被告等繼
    承其權利義務，且仍持續占有處分系爭不動產，侵害伊就系
    爭不動產之應有部分所得行使之權利，伊自得向被告請求無
    權占有致生之不當得利。系爭不動產為四層樓建物，以1 樓
    租金估計2 至4 樓（各樓層面積約40餘坪）之租金市價，每
    月總價亦應可達68,000元，蔡介士自90年8 月30日登記繼承
    系爭不動產起至98年5 月21日過世止，及被告等自98年5 月
    21日起登記繼承系爭不動產迄今，占有使用系爭不動產已達
    9 年，蔡介士及被告等因占有系爭不動產所生之利益高達14
    ,688,000元（計算式：68,000×2 ×12×9=14,688,000），
    自應將逾越渠等應有部分所受之不當得利，依伊之持分比例
    1/6 予以返還，爰依不當得利、繼承法律關係提起本訴。並
    聲明：(一)被告應連帶返還原告2,448,000 元（計算式：14,6
    88,000×1/6 ＝2,448,000 ），及自起訴狀繕本送達翌日起
    至清償日止按年息5 ％計算之利息。(二)原告願供擔保請准宣
    告假執行。
二、被告均以：蔡介士於90年間登記系爭不動產持分比例為4/6
    ，係因其餘繼承人即訴外人蔡介、蔡介昌二人授權母親蔡
    陳三妹辦理，並無原告所稱如蔡介士終止對蔡陳三妹之照護
    ，即須無條件移轉上開持分權利返還至蔡陳三妹名下之約定
    ，且伊等將蔡陳三妹移居安養院，係因蔡陳三妹於92年間居
    家摔倒傷勢不輕，又對居家照護外傭多所懷疑相處困難，經
    協商後由蔡介士支付住院保證金10萬元及93年上半年之安養
    費，並無棄養之情形。系爭不動產1 樓原為被繼承人蔡赤心
    為牙醫診所營業之用，其於90年1 月31日過世後亦予原樣保
    存，遲至94年間始經修整出租他人使用，2 樓前半為蔡介士
    經營牙醫診所之用，後半則為蔡陳三妹居住使用，3 樓由被
    告全家居住使用，4 樓僅由蔡陳三妹置放些許舊物，故原告
    稱蔡介士獨佔系爭不動產與事實不符，況原告長年定居國外
    ，每次回國均得居住其內，並未禁止其對系爭不動產行使權
    利，系爭不動產兩造雖無書面協議分管，然徵諸上述使用實
    況，可知兩造乃有默示分管約定，被告並非無法律上原因而
    獲有利益，又1 樓每月租金僅有1 萬8 千元係匯入蔡介士帳
    戶，其餘皆匯入蔡陳三妹帳戶，蔡介士所收取之租金，僅佔
    全數收益26％，顯低於其對系爭不動產應有比例2/3 ，亦無
    獲取不當得利之情，且該租賃業於98年9 月1 日由承租人統
    一超商與被告協議終止，原告起訴請求被告返還不當得利，
    即屬無據等語，資為置辯。並聲明：(一)原告之訴駁回。(二)願
    供擔保請准宣告免假執行。
三、兩造不爭執事項：
(一)、坐落臺北市○○區○○段六小段550 地號，及其上同地段15
    8 建號即門牌號碼臺北市○○區○○街114 巷2 號1 至4 樓
    建物之不動產，於90年8 月30日登記由原告、蔡怡珠及蔡介
    士分別持有1/6 、1/6 、4/6 之權利範圍，嗣因蔡介士於98
    年5 月21日死亡，由被告等繼承其應有部分，是於98年7 月
    6 日登記由被告梁瑞珠、蔡騏楠、蔡佳樺各持有2/9 之權利
    範圍，是目前系爭不動產由原告、蔡怡珠、梁瑞珠、蔡騏楠
    、蔡佳樺分別持有1/6 、1/6 、2/9 、2/9 、2/9 之所有權
    ，此有繼承系統表2 份、遺產分割協議書、系爭不動產之土
    地及建物登記第二類謄本等件影本在卷可考（見本院卷第9-
    15、40頁）。
(二)、系爭不動產1 樓由蔡介士出租與統一超商，租賃期間原自94
    年3 月22日起至104 年3 月21日，嗣於98年10月21日雙方終
    止租約，有房屋租賃契約書、租約終止協議書等件影本在卷
    可考（見本院卷第36、71頁）
四、兩造爭執事項：
(一)、兩造間是否成立分管契約？
(二)、原告請求被告返還不當得利，是否有據？
(三)、承上，原告所得請求不當得利之金額若干？
    茲就兩造爭點及本院得心證之理由分述如下：
(一)、兩造間是否成立分管契約？
 1、按民法第129 條第1 項第2 款所稱之承認，乃債務人向債權
    人表示是認其請求權存在之觀念通知。至於承認之方式法無
    明文，其以書面或言詞，以明示或默示，固均無不可，有最
    高法院51年臺上字第1216號判例參照。惟所謂默示之意思表
    示，係指依表意人之舉動或其他情事，足以間接推知其效果
    意思者而言，若單純之沉默，除有特別情事，依社會觀念可
    認為一定意思表示者外，不得謂為默示之意思表示，亦有最
    高法院29年上字第762 號判例參照。此見最高法院95年臺上
    字第341 號民事判決。
 2、被告抗辯：兩造雖未明文分管系爭不動產，惟依多年來蔡介
    士及被告等使用系爭不動產1樓至4樓之情形，及原告自93年
    起定期歸國探訪蔡陳三妹，期間居住於系爭不動產內，多年
    來均相安無事，且未為反對之意思表示，可認有默示之分管
    協議，被告占有使用系爭不動產非無法律上之原因等語。經
    查：系爭不動產前為蔡赤心所有，其於90年1 月30日死亡後
    ，由繼承人蔡陳三妹、原告蔡介一、訴外人蔡介、蔡介士
    、蔡介昌及蔡怡珠等，協議分割系爭遺產，由原告、蔡怡珠
    各取得系爭不動產權利範圍1/6 、蔡介士取得4/6 ，有原告
    提出之繼承系統表、遺產分割協議書及建物、土地登記第二
    類謄本等件影本在卷可按（見本院卷第9-15頁），因原告及
    蔡怡珠長年居住國外，系爭不動產自90年起僅有蔡介士及被
    告共同使用，又系爭不動產1 樓自94年3 月22日起，即以蔡
    介士、蔡陳三妹之名義出租予統一超商，迄至98年10月21日
    始終止租賃契約，有房屋租賃契約書、租約終止協議書等件
    影本在卷，再被告自承系爭2 樓前半部分由蔡介士生前經營
    牙醫診所使用，後半部分由蔡陳三妹遷出前使用，3 樓由被
    告全家居住，4 樓閒置堆放雜物，亦據提出系爭不動產使用
    情形照片12幀附卷可參（見本院卷第112-117 頁），比對照
    片內容與其上開抗辯，堪稱相符等情觀之，蔡介士等雖有長
    期使用處分系爭不動產之事實，惟原告是否以未為表示反對
    ，即與蔡介士成立分管協議一節，審酌原告定居國外已40餘
    年，被告亦自承原告自93年蔡陳三妹移居安養中心後，始定
    期回國探望母親，則原告就蔡介士於93年前之使用處分，自
    難為知悉並為反對之表示，復就93年後之94年間，蔡介士始
    有出租系爭不動產1 樓予第三人之情形，則原告自此時起迄
    至第三人終止租約為止，是否處於得知悉並有容忍渠等所為
    之情形，尚非無疑，而被告復未就原告未為反對表示，依社
    會觀念可認為一定意思表示者，提出具體事證以實其說，亦
    未能證明原告與蔡介士間有分管契約存在，則縱使蔡介士等
    於原告遷出系爭不動產後，因循使用處分系爭不動產之全部
    數十年，縱未經其他共有人為反對之表示，尚難指為已獲得
    他共有人之默示同意，本院自難遽認渠等與原告間有默示之
    分管協議，從而被告抗辯蔡介士為系爭不動產之分別共有人
    ，按其應有部分對於共有物之全部有使用收益之權，並經其
    他共有人之默示同意，依各所有權人成立之分管契約而為使
    用收益，渠等亦於蔡介士過世之後，繼承蔡介士之權利義務
    關係，渠等占有使用系爭不動產，非屬無法律上之原因等語
    ，即屬無據。
(二)、原告請求被告返還不當得利，是否有據？
 1、按無法律上之原因而受利益，致他人受損害者，應返還其利
    益。雖有法律上之原因，而其後已不存在者，亦同。民法第
    179 條定有明文。又民法第818 條所定各共有人按其應有部
    分，對於共有物之全部有使用收益之權。係指各共有人得就
    共有物全部，於無害他共有人之權利限度內，可按其應有部
    分行使用益權而言。故共有人如逾越其應有部分之範圍使用
    收益時，即係超越其權利範圍而為使用收益，其所受超過利
    益，要難謂非不當得利。有最高法院55年臺上字第1949號民
    事判例參照。
 2、原告主張：蔡介士與被告等獨占系爭不動產全部，並將1 樓
    部分出租第三人，渠等未經同意占有處分系爭不動產全部，
    已屬無法律上之原因受有利益，致其受有損害，應依不當得
    利及繼承之法律關係，對伊返還不當得利云云。被告則以：
    蔡介士與被告占有系爭不動產，係本於各共有人按其應有部
    分，對於共有物之全部有使用收益之權，原告返國後亦得居
    住其內，其對系爭不動產之所有權能，並未遭受侵害，且系
    爭不動產1 樓之處分收益，所分配予蔡介士之比例，尚低於
    其應有部分所得受者，伊等占有使用系爭不動產，並無構成
    不當得利等語置辯。查蔡介士就系爭不動產之應有部分為4/
    6 ，被告等繼承其權利義務，各取得系爭不動產2/9 之所有
    權，有原告提出建物暨土地登記第二類謄本影本在卷可考（
    見本院卷第12-15 頁），又依上述系爭不動產目前之使用情
    形，蔡介士與被告確有共同占有處分系爭不動產全部之事實
    ，亦為兩造所不爭執，而蔡介士及被告雖先後為系爭不動產
    之分別共有人，按各共有人按其應有部分，對於共有物之全
    部雖有使用收益之權，惟共有人對於共有物之特定部分為使
    用收益，仍須徵得他共有人全體之同意，非謂共有人得對共
    有物之全部或任何一部有自由使用收益之權利。如共有人不
    顧他共有人之利益，而就共有物之全部或一部任意為使用收
    益，即屬侵害他共有人之權利，其逾越應有部分為使用收益
    ，所受超過之利益，即為不當得利，此有最高法院84年臺上
    字第2808號民事裁判節錄內容參照，亦與前揭條文及判例要
    旨相符，本院審酌系爭不動產1 樓部分，前由蔡介士出租予
    統一超商，租賃期間為94年3 月22日起至98年10月21日止，
    有房屋租賃契約書、租約終止協議書影本在卷（見本院卷第
    36、71頁），嗣由被告出租予訴外人王世輝，自99年4 月5
    日承租使用迄今，亦經本院囑託臺北市政府警察局中正第二
    分局查看系爭不動產1 樓目前占用使用情形，經函覆表示該
    址為訴外人王世輝自99年4 月5 日承租使用迄今，有臺北市
    政府警察局中正第二分局函覆本院之北市警中正二分刑字第
    10030309800 號函在卷可按（見本院卷第140 頁），統一超
    商及王世輝本於承租人之權利，自得就1 樓部分為使用收益
    ，原告於此部分之所有權能，即因第三人之用益物權而受排
    斥之效果，原告之權利顯有遭受侵害之虞，另衡酌2 樓至4
    樓部分，雖經被告自承部分為蔡介士生前經營牙醫診所，部
    分為居住使用，惟據原告訴訟代理人到庭自承：「……本件
    廈門街的建物是由原告的父親及原告在使用，後來原告的父
    親過世後，系爭建物都是由蔡介世及被告在使用，原告如果
    回國的話，都有留一間房間給原告使用，……」等語，此有
    100 年3 月7 日言詞辯論筆錄在卷可按（見本院卷第92頁及
    反面），則難認蔡介士及被告等基於共有人對於共有物之全
    部為使用，有何害及原告行使其應有部分權利之虞，從而原
    告主張被告占有處分1 樓至4 樓，構成不當得利等情，揆諸
    前揭條文及判例要旨之說明，被告僅應就1 樓部分負返還不
    當得利之責任，原告其餘部分之主張，即難認為有據。
(三)、承上，原告所得請求不當得利之金額若干？
 1、按依不當得利之法則請求返還不當得利，以無法律上之原因
    而受利益，致他人受有損害為其要件，故其得請求返還之範
    圍，應以對方所受之利益為度，非以請求人所受損害若干為
    準，無權占有他人土地，可能獲得相當於租金之利益為社會
    通常之觀念，是被上訴人抗辯其占有系爭土地所得之利益，
    僅相當於法定最高限額租金之數額，尚屬可採。有最高法院
    61年臺上字第1695號判例要旨參照。
 2、原告主張：被告無權占有系爭不動產對伊構成不當得利，伊
    得向被告請求相當於租金之利益，參酌被告出租1 樓部分每
    月租金為68,000元，另2 樓至4 樓之租金與1 樓相當，計算
    無權占用期間為90年8 月間至99年8 月間共計9 年，其占有
    利益為14,688,000元，伊得就系爭不動產持有產權比例1/6
    ，請求被告返還之不當得利2,448,000 元云云。經查：本院
    審酌蔡介士與被告先後就系爭不動產之應有部分為持分比例
    為4/6 ，渠等未徵得他共有人全體之同意，無權占用1 樓部
    分，按其逾越應有部分比例，及原告所有之應有部分即1/6
    計算其所得之不當得利，尚屬正當，惟原告主張自90年8 月
    間至99年8 月間共計9 年之不當得利，為被告所否認，細譯
    系爭房屋租賃契約書、租約終止協議書及前述北市警中正二
    分刑字第10030309800 號函文內容，可知1 樓部分由蔡介士
    及被告出租他人構成無權占有之期間，係自94年3 月22日起
    至98年10月21日，另自99年4 月5 日起迄至原告請求之99年
    8 月間，共計被告應返還占有59個月相當於租金之不當得利
    （計算式：55月＋4 月＝59月），至於其餘部分被告辯稱系
    爭房屋並未出租等語，原告復未舉證以實其說，此部分被告
    自無利得可言。另被告已抗辯蔡介士部分自94年3 月22日起
    至98年10月21日止，只有收取三分之一租金，另外三分之二
    均由蔡陳三妹收取，此雖為原告所否認，惟本院審酌系爭建
    物之房屋租賃契約確以蔡介士、蔡陳三妹共同具名，另被告
    辯稱統一超商之租金匯入蔡陳三妹之郵局帳戶，為原告所不
    爭執，況蔡陳三妹長年臥病，原告去國多年，相關醫療費用
    及日常開銷確實有以每月收取租金支付之必要，亦據被告提
    出醫療費用證明書、門診費用證明單及各類所得扣繳暨免扣
    繳憑單等件影本附卷為憑（見本院卷第58-67 頁），是被告
    抗辯統一超商每月租金三分之一由蔡介士收取，三分之二由
    蔡陳三妹收取租金等情，應認實在。復參酌被告出租予統一
    超商之每月租金為68,000元，雖不得知出租予王世輝之每月
    租金為何，惟參酌前揭租金市價，及本國目前之房地利用情
    形，其房屋暨土地之利用價值逐年增高，系爭1 樓之房租市
    價應係只增不減，被告既不否認系爭1 樓出租他人，並未就
    租金事項予以爭執，本院自得以前揭68,000元房租市價，據
    為計算99年4 月5 日起迄今之不當得利，總計被告占有1 樓
    部分所得相當於租金之利益，並扣除蔡陳三妹部分為1,107,
    000 元｛計算式：68,000×59－500,000 －600,000 －650,
    000 －660,000 －495,000 （見蔡陳三妹扣繳憑單）＝1,10
    7,000 ｝，計得占有原告應有部分之不當得利為184,500 元
    （計算式：1,107,000 ×1/6 ＝184,500 ，元以下四捨五入
    ），從而原告所得請求被告返還相當於租金之不當得利即為
    184,500 元。
 3、被告雖辯以：原告請求前開9 年相當於租金之不當得利，其
    中就原告起訴前5 年之部分，因已罹於租金債權之5 年消滅
    時效，被告亦得主張時效抗辯拒絕給付云云。惟按「陳安雄
    等人於未徵得被上訴人及其他共有人之同意，即將系爭土地
    出租，收取租金，其不當得利之來源，係因逾越應有部分為
    使用收益（收取之租金）；但就被上訴人方面觀之，則是其
    共有物之應有部分，因上訴人之侵權行為受損害，僅是其損
    害之金額，係以陳安雄等因侵權行為就被上訴人之應有部分
    所收取之租金為計算標準而已，並非被上訴人請求陳安雄等
    返還相當於租金之損害，是其侵權行為損害賠償請求權縱因
    時效而消滅，被上訴人不當得利返還請求權，仍應適用民法
    第一百二十五條十五年消滅時效之規定。至最高法院四十九
    年臺上字第一七三０號判例所謂：『租金之請求權因五年間
    不行使而消滅，既為民法第一百二十六條所明定，至於終止
    租約後之賠償與其他無租賃契約關係之賠償，名稱雖與租金
    異，然實質上仍為使用土地之代價，債權人應同樣按時收取
    ，不因其契約終止或未成立而謂其時效之計算應有不同』等
    語，係指出租人與承租人間，因租金或租約終止後所生相當
    於租金之賠償而言。本件係基於共有關係，陳安雄等因其逾
    越應有部分為使用收益，而侵害被上訴人應有部分之利益，
    致被上訴人受有損害。故被上訴人所請求者為損害賠償，非
    租金或相當於租金之損害，自無上開判例之適用至明。」此
    有最高法院96年臺上字第1479號民事裁判理由詳纂在卷。從
    而，被告上開之抗辯，即屬無據。
五、據上論結，原告依不當得利及繼承之法律關係，請求被告連
    帶給付184,500 元及自起訴狀繕本送達翌日即100 年1 月6
    日起至清償日止，按年息5 ％計算之利息，為有理由，應予
    准許，逾此部分之請求並無理由，應予駁回。
六、本件係所命給付之金額未逾50萬元之判決，爰依民事訴訟法
    同法第389 條第1 項第5 款之規定，職權宣告假執行。並依
    同法第392 條第2 項，爰依聲請為被告預供擔保，得免為假
    執行之宣告。至於原告敗訴部分，假執行之聲請失所附麗，
    應予駁回。
七、本件事證已臻明確，兩造其餘攻擊防禦方法及未經本院援用
    之證據，核與判決之結果不生影響，爰不予逐一論駁，併此
    敘明。
八、訴訟費用負擔之依據：民事訴訟法第79條。
中    華    民    國    100    年    3    月    31    日
                  民事第五庭     法  官  鄧德倩
以上正本係照原本作成。
如對本判決上訴，須於判決送達後20日之不變期間內，向本院提
出上訴狀。如委任律師提起上訴者，應一併繳納上訴審裁判費。
中    華    民    國    100    年    3    月    31    日
                                 書記官  林孔華